臺灣高等法院刑事判決
110年度上易字第1870號
上  訴  人  臺灣宜蘭地方檢察署檢察官
上  訴  人  
即  被  告  吳浴淇


選任辯護人  包漢銘律師
上列上訴人等因被告侵占等案件，不服臺灣宜蘭地方法院110年
度易字第267號，中華民國110年11月4日第一審判決（起訴案號
：臺灣宜蘭地方檢察署110年度偵字第2589號、第2533號），提
起上訴，本院判決如下：
    主  文
原判決關於沒收部分撤銷。
前開撤銷沒收部分，不予沒收。
其餘上訴駁回。
乙○○均緩刑貳年。
    事  實
一、乙○○已有婚姻關係，仍與甲○○成為男女朋友關係進而同居，
    嗣雙方因金錢往來等問題發生嫌隙，甲○○遂與乙○○分手並結
    交新男友，乙○○卻心有不甘，於民國110年2月21日10時55分
    許，在宜蘭縣○○市○○路0段000號木工房之甲○○擺設的攤位前
    ，竟基於公然侮辱之犯意，在不特定多數人得以共見共聞之
    前揭攤位前，接續2次對甲○○稱：「妳幹一次3000現拿的啦
    」（台語）等語，貶損甲○○之社會評價，足生損害於甲○○之
    名譽。
二、乙○○於109年6月初某日，在甲○○位於宜蘭縣○○市○○路0段00
    巷00號住處，將其所經營之礁溪鋼鐵機械有限公司（原判決
    誤繕為股份有限公司，應予更正）所簽發、票號分別為0000
    000、0000000、面額均為新臺幣(下同)46萬2394元、發票日
    均為109年7月22日之支票2張交給甲○○，而該2張支票係礁溪
    鋼鐵有限公司支付給下包廠商之工程款，作為由甲○○匯款86
    萬元給下包廠商林連茂指定之林錦泉所有彰化銀行板橋分行
    帳戶之代價，甲○○遂於109年6月3日、9日以其父親王改明之
    名義，在宜蘭東港路郵局分別匯款50萬元、36萬元至上開帳
    戶後，並於同月9日將上開2張支票交由宜蘭東港路郵局託收
    ，因其中票號0000000之支票（下稱上開支票）有背書不清
    楚之情形，經該郵局於同月21日退件並通知甲○○取回該張支
    票補蓋背書章，甲○○於同月29日17時許，在其上開住處將該
    張支票交給乙○○，請乙○○代為處理支票背書補章問題。詎乙
    ○○取得上開支票後，竟意圖為自己不法之所有，基於變易持
    有為所有之意思，將上開支票予以侵占入己，經甲○○多次催
    討，仍拒絕歸還。
三、案經甲○○訴由宜蘭縣政府警察局宜蘭分局報告臺灣宜蘭地方
    檢察署檢察官偵查起訴。
    理  由
壹、證據能力：
    本案據以認定上訴人即被告乙○○（下稱被告）犯罪之供述證
    據，公訴人、被告及其辯護人在本院言詞辯論終結前，均未
    聲明異議，復經本院審酌認該等證據之作成無違法、不當或
    顯不可信之情況，而非供述證據亦非公務員違背法定程序所
    取得，依刑事訴訟法第158 條之4 反面解釋、第159 條之5 
    之規定，均有證據能力。
貳、事實認定部分：
一、妨害名譽部分：
  ㈠訊據被告固坦承有於前揭時、地對告訴人甲○○稱「妳幹一次3
    000現拿的啦」（台語）等語，然矢口否認有何公然侮辱之
    犯行，辯稱：當時是甲○○先罵伊，並且對伊一直照相，伊是
    說外面就是一次3000元，並沒有公然侮辱告訴人的意思云云
    。辯護人辯護意旨稱：此為兩人爭吵時單純就交往之若干事
    實細節為陳述，主觀上係對於甲○○所為質疑「你在外面找女
    人也要錢」之回應，並無公然侮辱之故意等語。
  ㈡經查，上揭犯罪事實，業據證人即告訴人甲○○於警詢、檢察
    官偵訊及原審審理時證述明確，復有告訴人提出之錄影光碟
    1片附卷可稽，且原審勘驗該錄影光碟結果，現場係在宜蘭
    縣○○市○○路0段000號木工房攤位處，被告與告訴人間之對話
    內容為：「…甲○○：你要吃免錢的喔？被告：妳吃免錢，妳
    是怎樣吃免錢的。甲○○：你外面找人要找免錢的喔？被告：
    妳幹一次3000現拿的啦。甲○○：不要臉。被告：妳幹一次30
    00現拿的啦。甲○○：你也很沒那個水準。…」等語，足見被
    告當時確有對告訴人稱「妳幹一次3000現拿的啦」等語（見
    原審卷第69、70頁）無誤。而該處係屬於開放的空間，為不
    特定多數人得以共見共聞之公共場所，是此部分之事實已經
    可以認定。
  ㈢按公然侮辱者，係指直接對人詈罵、嘲笑而使人難堪或其他
    表示足以貶損他人評價之意思。所謂「公然」係指不特定多
    數人或多數人得以共見共聞之狀態，不以實際上已共見或共
    聞為必要，且衹須侮辱行為足使不特定人或多數人得以共見
    共聞，即行成立（司法院院字第2033號解釋意旨參照）。刑
    法第309條公然侮辱罪，係指以粗鄙之言語、舉動、文字、
    圖畫等，對他人侮謾、辱罵，足以減損或貶抑他人在社會上
    客觀存在之人格地位，衹須有減損或貶抑被害人之聲譽、人
    格及社會評價之虞為已足，不以實已發生損害為必要。因此
    ，本罪規範，在保護個人經營社會群體生活之人格法益，是
    否構成侮辱之判斷，除應注意行為人與被害人之性別、年齡
    、職業等個人條件外，並應著重行為人與被害人間之關係、
    行為時之客觀情狀、行為地之方言或語言使用習慣等事項，
    依社會一般人對於語言使用之認知，進行客觀之綜合評價，
    言論自由為憲法所保障之人民基本權，法律固應予以最大限
    度之維護，惟惡意以粗鄙之言語、舉動、文字、圖畫等，對
    他人侮謾、辱罵，反足以破壞憲法所保障之基本權，依憲法
    第23條規定，自應予合理之限制，否則無異假言論自由之名
    ，行惡意侮辱之實者，即有處罰之正當性，自難主張免責。
  ㈣被告對告訴人辱罵「妳幹一次3000現拿的啦」（台語）等語
    ，上開言詞係指摘他人從事性交易，屬於輕蔑對方人格之負
    面評價字眼，亦有使人難堪、貶抑他人人格之意涵，足使他
    人在精神上、心理上感受到難堪，依照一般社會通常觀念，
    足以貶損告訴人之人格尊嚴及社會評價，被告上開所為當屬
    於侮辱之言行無訛。被告為智識能力正常、有社會歷練經驗
    之成年人，對此自難諉為不知，是其主觀上有公然侮辱故意
    及行為，堪以認定。
二、侵占部分：
  ㈠訊據被告固坦承確有收受告訴人交付之上開支票，然矢口否
    認有何侵占之犯行，並辯稱：告訴人之前有欠伊50萬元，伊
    要告訴人先歸還該50萬元，才會將該張支票還給告訴人云云
    。辯護人辯護意旨：由告訴人於原審之證述內容，可知兩人
    間確實有金錢債務之關係存在，且告訴人有規避積欠借款之
    情，可見被告主觀上並無侵占之犯意等語。
　㈡經查，上揭犯罪事實，業據證人甲○○於警詢、偵訊及原審審
    理時指述明確，並有告訴人提出之郵政跨行匯款申請書、郵
    政儲金託收票據收據各2張、退件移送單1張（見蘭警偵字第
    1100004918號卷第10頁至第13頁）附卷可稽，且被告確實迄
    今仍未將上開支票歸還給告訴人，是此部分之事實堪以認定
    。
  ㈢被告雖以前詞置辯，然證人甲○○於原審已明確證述其並未積
    欠被告金錢等語（見原審卷第72-77頁），而被告始終未能
    提出告訴人積欠其債務之佐證，至告訴人固於原審審理時坦
    承：伊與被告在一起時，被告每個月會給伊2、3萬元的零用
    金，後來分手就沒有拿了等語（見原審卷第75頁），並無被
    告於警詢時所稱固定給告訴人10萬元之情形，況被告固定給
    付告訴人前揭金錢，係其自願贈與給告訴人作為零用錢，其
    目的係為維持其與告訴人之男女朋友同居關係，後來雙方因
    故分手，亦不得因此認為被告有權向告訴人請求返還上揭金
    錢，或作為拒絕返還上開支票之合法理由。另被告於檢察官
    偵訊時辯稱：「我有拿支票，但是我錢有匯給她，我沒有侵
    占」云云（見110年度偵字第2589號卷第20頁），然被告並
    未提出將票款給付給告訴人之相關證據，且其此部分之辯解
    亦與其在警詢之供述不同，是被告之上開辯解已有可疑，自
    難採信。是被告既然無法提出其持有及拒絕返還上開支票之
    正當權源，則其拒絕返還告訴人所交付上開支票，堪認被告
    確有意圖為自己不法之所有而侵占上開支票之行為無訛。
三、綜上，被告所辯不足採信，本件事證明確，被告前揭公然侮
    辱、侵占犯行均堪予認定，應予依法論科。另被告所經營礁
    溪鋼鐵機械有限公司，並非股份有限公司，業據被告於本院
    審理時供述在卷（見本院卷第119頁），原判決誤繕為股份
    有限公司，應予更正，併此敘明。
參、論罪部分：
一、核被告就犯罪事實一所為，係犯刑法第309條第1項之公然侮
    辱罪，被告前後2次對告訴人公然侮辱之言辭，均在同一時
    、地所為，顯係基於同一犯罪目的，在密切接近之時、地接
    續而為，且係侵害同一法益，各行為之獨立性極為薄弱，在
    刑法評價上應視為數個舉動之接續施行，合為包括之一行為
    予以評價較為合理，屬接續犯，僅論以一罪。被告就犯罪事
    實二所為，係犯刑法第335條第1項之侵占罪。
二、被告所犯上開2罪之犯意各別、行為有異，應予分論併罰之
    。　　
肆、上訴駁回之理由：　　
一、原審審理後，基於以上相同之認定，並審酌被告前有違反就業服務法、業務過失致死等前案紀錄，有本院被告前案紀錄表1份在卷可稽，素行尚可，其已有婚姻關係，卻仍與告訴人交往進而同居，嗣雙方因金錢等問題發生嫌隙導致分手，被告竟因此心有不甘，在公眾場所出言侮辱告訴人，貶損告訴人之人格及社會評價，致告訴人處於難堪之處境，所為應予非難，復將告訴人交付之支票予以侵占入己，損害告訴人之財產權益之犯罪動機、目的手段及所生損害，且其始終不認為自己有何過錯之犯後態度，並衡量其為國中肄業之教育程度，經營鋼鐵公司，家庭經濟狀況小康等一切情狀，就公然侮辱罪部分量處拘役20日，就侵占罪部分，量處有期徒刑6月，並均諭知易科罰金之折算標準。經核原審上開認事用法，均無違誤，量刑亦稱允恰。
二、被告上訴意旨仍執前開陳詞否認犯罪，而指摘原判決不當等
    語，難認可採。
三、被告上訴意旨另指稱：原審量刑過重，請從輕量刑等語。然
    刑事審判旨在實現刑罰權之分配的正義，故法院對有罪被告
    之科刑，應符合罪刑相當之原則，使輕重得宜，罰當其罪，
    以契合社會之法律感情，此所以刑法第57條明定科刑時應審
    酌一切情狀，尤應注意該條所列10款事項以為科刑輕重之標
    準，俾使法院就個案之量刑，能斟酌至當。至於量刑輕重，
    係屬事實審法院得依職權自由裁量之事項，苟其量刑已以行
    為人之責任為基礎，並斟酌刑法第57條各款所列情狀，而未
    逾越法定刑度或有濫用權限情事，即不得任意指為違法（最
    高法院75年度台上字第7033號判例、103年度台上字第36號
    判決意旨參照）。原審既於判決理由欄內詳予說明其量刑基
    礎，且敘明係審酌前揭各項情狀，詳如前述，顯已斟酌刑法
    第57條各款事由，並基於刑罰目的性之考量、刑事政策之取
    向以及行為人刑罰感應力之衡量等因素而為刑之量定，且以
    行為人責任為基礎，未逾越法定刑度，亦無違背公平正義之
    精神，客觀上不生量刑明顯失出失入之裁量權濫用情形，核
    屬法院量刑職權之適法行使，難認有何不當而構成應撤銷之
    事由可言，被告上訴無理由。又檢察官依告訴人請求上訴指
    稱：被告犯後態度不佳，原審量刑過輕等語，惟被告已與告
    訴人達成民事和解，難認被告犯後態度不佳，檢察官上訴亦
    難認有理由。
四、綜上，本院應就此部分予以上訴駁回。
伍、緩刑之說明：
    被告未曾因故意犯罪受有期徒刑以上刑之宣告，有本院被告
    前案紀錄表附卷足憑，其因一時失慮致罹刑典，惟已與告訴
    人調解成立，被告並已賠償告訴人30萬元，有臺灣宜蘭地方
    法院111年2月21日之111年度移調字第7號調解筆錄及本院11
    1年3月10日公務電話紀錄1紙在卷可稽（本院卷第105-106頁
    、第123頁），經此偵審程序，被告當知所警惕，慎重行事
    ，而無再犯之虞，復參酌告訴人於111年2月21日所提刑事陳
    報狀記載：被告犯後與告訴人達成和解，願賠償告訴人損失
    ，請從輕量刑併予緩刑等語(見本院卷第109頁），本院因認
    上開對被告所宣告之刑均以暫不執行為適當，爰依刑法第74
    條第1 項第1 款規定，宣告緩刑2 年，
陸、沒收部分應予撤銷之說明： 　　　
　　原審認被告所犯侵占犯行之犯罪所得為上開支票1張，雖未
    扣案，應依刑法第38條之1第1項前段規定宣告沒收之，並依
    同條第3項之規定，諭知於全部或一部不能沒收或不宜執行
    沒收時，追徵其價額，固非無見。然被告於本院審理時陳稱
    ：我將系爭支票交給林連茂，林連茂把46萬元給我，我與告
    訴人和解，交給告訴人30萬元等語（見本院卷第120頁），
    而告訴人確有收到30萬元，有本院111年3月10日公務電話紀
    錄1紙在卷可稽（本院卷第123頁），如再予以未扣案之犯罪
    所得即系爭支票1張沒收，顯有過苛之虞。原審無從審酌於
    此，本院就原審沒收犯罪所得系爭支票部分予以撤銷，依刑
    法第38條之2第2項之規定，不予宣告沒收或追徵其價額。
據上論斷，應依刑事訴訟法第368 條、第369 條第1 項前段、第
364 條，判決如主文。
本案經檢察官吳志成提起公訴，檢察官劉憲英提起上訴，檢察官
黃和村到庭執行職務。
中　　華　　民　　國　　111 　年　　3 　　月　　31　　日
                  刑事第十二庭  審判長法　官   陳如玲
                                      法　官   廖建瑜
                                      法　官   魏俊明
以上正本證明與原本無異。
不得上訴。
                                      書記官   賴尚君
中　　華　　民　　國　　111 　年　　3 　　月　　31　　日
本案論罪科刑主要法條：
中華民國刑法第309條
公然侮辱人者，處拘役或9千元以下罰金。
以強暴犯前項之罪者，處1年以下有期徒刑、拘役或1萬5千元以
下罰金。
中華民國刑法第335條
意圖為自己或第三人不法之所有，而侵占自己持有他人之物者，
處5年以下有期徒刑、拘役或科或併科3萬元以下罰金。
前項之未遂犯罰之。